臺灣嘉義地方法院民事判決　　　　　　　 94年度訴字第703號
原　　　告　壬○○
訴訟代理人　蔡碧仲律師
　　　　　　陳怡禎律師
複　代理人　陳偉展律師
　　　　　　子○○
被　　　告　庚○○
　　　　　　己○○
　　　　　　甲○○
　　　　　　丁○○
　　　　　　辛○○
　　　　　　丙○○
　　　　　　乙○○
　　　　　　戊○○
共　　　同
訴訟代理人　何永福律師
共　　　同
複　代理人　癸○○
上列當事人間請求拆屋還地事件，本院於民國96年3月6日言詞辯
論終結，判決如下：
    主      文
被告應將坐落嘉義縣義竹鄉○○段一三○之三地號土地如附圖所
示代號一部分面積十一點九一平方公尺磚木造騎樓、代號二部分
面積五點一三平方公尺磚木造平房及坐落嘉義縣義竹鄉○○段一
四○地號土地如附圖所示代號三部分面積五○點九八平方公尺磚
木造平房、代號四部分面積七平方公尺磚木造蓋石綿瓦平房、代
號五部分面積六點○二平方公尺磚木造蓋石綿瓦平房拆除，並將
嘉義縣義竹鄉○○段一三○之三地號土地、嘉義縣義竹鄉○○段
一四○地號土地返還原告。
訴訟費用由被告負擔。
    事實及理由
壹、原告起訴聲明：如主文所示，而主張下列各情：
一、嘉義縣義竹鄉○○段140地號、130-3地號土地現為原告所有
    。系爭140地號土地原係同段874、874-3地號土地之一部，
    而依序由18人、14人共有。原告於民國71年間因判決分割取
    得140地號土地。而130-3地號土地係判決分割自共有人合計
    有16人之同段130地號土地，原告並於95年2月17日辦畢判決
    分割共有物登記而取得130-3地號土地所有權。坐落130-3地
    號土地如附圖所示代號1磚木造騎樓、代號2磚木造平房，坐
    落140地號土地如附圖所示代號3磚木造平房、代號4磚木造
    蓋石綿瓦平房、代號5之磚木造蓋石綿瓦平房係被告之被繼
    承人即訴外人翁金水所建，翁金水於65年6月15日死亡而由
    其配偶即被告庚○○及其子女即被告己○○、甲○○、丁○○、辛○○、丙○○、乙○○、戊○○繼承。
二、系爭5棟建物興建時間必早於65年6月間，而140、130地號土
    地其時係處於共有之狀態，被告並未舉證訴外人翁金水當時
    業得上開2筆土地其他共有人之同意，原告亦未同意系爭5棟
    建物占有140、130-3地號土地，故被告8人為無權占有，爰
    依民法第767條請求判決如聲明所示。
貳、被告則聲明：１、原告之訴駁回，２、如受不利判決，願供
    擔保請准宣告免為假執行。而以下列情詞置辯：
    140、130地號土地之全體共有人於60餘年間就該2筆土地有
    分管契約，訴外人翁金水分得系爭5棟建物坐落範圍之土地
    ，故始於其上興建該5棟建物。而系爭5棟建物興建時間早於
    65年間，若未經原告同意，則為何被告占用近30年，原告從
    未表示異議，故認被告係有權占有。
參、本院判斷：
一、原告主張140、130-3地號土地為其所有。系爭140地號土地
    原為874、874-3地號土地之一部而為數人共有，原告於71年
    間因判決分割取得系爭140地號土地。130-3地號土地係判決
    分割自共有人合計有16人之130地號土地，原告並於95年2月
    17日辦畢判決分割共有物登記而取得130-3地號土地所有權
    。坐落130-3地號土地如附圖所示代號1面積11.91平方公尺
    磚木造騎樓、代號2面積5.13平方公尺磚木造平房，坐落140
    地號土地如附圖所示代號3面積50.98平方公尺磚木造平房、
    代號4面積7平方公尺磚木造蓋石綿瓦平房、代號5面積6.02
    平方公尺磚木造蓋石綿瓦平房均係被告之被繼承人即訴外人
    翁金水所建，翁金水於65年6月15日死亡。被告庚○○現占
    有代號1、2、3、4建物，並與被告丁○○、戊○○占有代號
    5建物。上開各情，業經被告庚○○自承：系爭5棟建物為伊
    夫翁金水所蓋，伊有使用系爭5棟建物，其餘被告遇有節慶
    假日均會回來等語明確（本院1卷65頁背面），復有土地登
    記謄本、土地登記簿、戶籍謄本附卷可稽，並經本院履勘現
    場屬實並偕同地政人員測繪，而有勘驗筆錄、複丈成果圖、
    現場照片在卷為證，其餘被告對此亦不爭執（本院2卷66頁
    不爭點整理結果），故應認為真實。
二、所謂默示之意思表示，係指依表意人之舉動或其他情事，足
    以間接推知其效果意思者而言，若單純之沉默，則除有特別
    情事，依社會觀念可認為一定意思表示者外，不得謂為默示
    之意思表示。分管契約，係共有人就共有物之使用、收益或
    管理方法所訂定之契約，而共有人請求分割共有物，應解為
    有終止分管契約之意思。是系爭土地之分管契約，已因被上
    訴人提起本件分割共有物訴訟，而當然終止。最高法院29年
    上字第762號判例、最高法院85年度臺上字第53號判決意旨
    得資參照。原告主張被告為無權占有，被告則以上開情詞置
    辯，故本件應審究者係被告是否有權占有（本院2卷66頁爭
    點整理結果）。經查：被告並未舉證翁金水建屋時曾經全體
    共有人同意或共有人間業成立分管契約，故此部分抗辯即難
    採信。況縱認被告抗辯共有人間成立分管契約一節屬實，依
    上開最高法院判決意旨，分管契約業因共有物之分割而終止
    ，故翁金水所建之系爭5棟建物自分割後除有其他占有權源
    外，對分得該5棟建物坐落土地範圍之共有人仍係無權占有
    ，故被告此部分抗辯，於法未合，而不可採。被告另辯稱原
    告從未表示異議故係有權占有云云，惟依上開判例意旨可知
    單純沈默與默示之意思表示不同，所有人對無權占有人之使
    用未加異議，僅單純沈默而未為制止者，亦非默許其同意繼
    續使用，故被告執此一節抗辯其係有權占有云云，亦屬無由
    ，應認翁金水所建系爭5棟建物為無權占有140、130-3地號
    土地。
三、繼承人有數人時，在分割遺產前，各繼承人對於遺產全部為
    公同共有。所有人對於無權占有或侵奪其所有物者，得請求
    返還之。對於妨害其所有權者，得請求除去之。有妨害其所
    有權之虞者，得請求防止之。民法第1151條、第767條分別
    定有明文。翁金水興建系爭5棟建物而由其原始取得所有權
    且未辦理保存登記，其嗣於65年6月15日死亡，應由其全體
    繼承人即被告繼承系爭5棟建物，而被告至今又未分割遺產
    ，故系爭5棟建物依民法第1151條規定應係被告公同共有，
    惟系爭5棟建物無權占有130-3、140地號土地，業如前述，
    故原告依民法第767條之法律關係，請求被告拆除坐落130-3
    地號土地如附圖所示代號1面積11.91平方公尺磚木造騎樓、
    代號2面積5.13平方公尺磚木造平房，坐落140地號土地如附
    圖所示代號3面積50.98平方公尺磚木造平房、代號4面積7平
    方公尺磚木造蓋石綿瓦平房、代號5面積6.02平方公尺磚木
    造蓋石綿瓦平房，並將130-3、140地號土地返還原告，為有
    理由，應予准許。
肆、因本件事實業臻明確，故兩造其餘攻擊、防禦方法及所提證
    據，即無須再予審酌，爰未逐一論述。又原告並未聲明願供
    擔保請准宣告假執行，故被告聲明願供擔保請准宣告免為假
    執行，即無必要，附此敘明。
伍、結論：原告之訴為有理由，依民事訴訟法第78條、第85條第
    1項前段，判決如主文。
中　　華　　民　　國　　96　　年　　3 　 月　　 20　　日
                  民二庭法  官  陳琪媛
以上正本係照原本作成
如對本判決上訴須於判決送達後20日內向本院提出上訴狀
中　　華　　民　　國　　96　　年　　3　　月　　 20　　日
                        書記官　林柑杏
